臺灣高等法院臺南分院民事判決　九十三年度上國字第五號　Ｊ
　　上　訴　人　甲　○　○
　　訴訟代理人　黃　正　彥　　律師
　　　　　　　　黃　雅　萍　　律師
　　被 上 訴人　台南縣政府
　　法定代理人　乙　○　○
　　訴訟代理人　蘇　明　道　　律師
右當事人間請求國家賠償事件，上訴人對於臺灣臺南地方法院中華民國九十三年一月
十四日第一審判決（九十二年度國字第九號）提起上訴，經本院於九十三年八月三十
一日言詞辯論終結，茲判決如左：
      主      文
上訴駁回。
第二審訴訟費用由上訴人負擔。
    　事實及理由
一、本件上訴人向被上訴人請求國家賠償，已於九十二年一月七日以書面提出國家賠
    償請求，有國家賠償請求書及掛號函件執據各一紙為證（見原審卷第一一至十七
    頁），於同年二月二十六日為被上訴人所拒，有台南縣政府九十二年法賠字第０
    ０一號拒絕理賠書一紙在卷可參（見原審卷第二七至三十頁），上訴人提起本件
    訴訟符合國家賠償法第十條第一項、第十一條第一項程序上之規定，合先敘明。
二、上訴人起訴主張：九十年三月六日上訴人與第三人謝中成等兩人角逐台南縣學甲
    鎮農會第十四屆總幹事，由該屆當選理事李玉林等九人共同記名投票，投票結果
    上訴人以四比五落選。惟其中理事李玉林因於八十四年間違反選罷法，遭判決褫
    奪公權一年確定，又未依法重新申請入會，已不具農會會員及理事候選人資格，
    經台南縣學甲鎮農會召開理事會臨時會，決議李玉林之第十四屆理事當選資格自
    始無效，乃由第一候補理事陳田川加入重新表決，於九十一年九月四日由上訴人
    以五票當選總幹事，被上訴人為台南縣學甲鎮農會主管機關，而所屬之台南縣學
    甲鎮戶政事務所主任陳德振為審查小組成員，另被上訴人所派之指導監督人員蔡
    麗玲，知悉李玉林理事有褫奪公權之前科紀錄，均怠於執行職務，未將上開前科
    紀錄於審查小組會議中提出，致上訴人無法提前當選總幹事依法就職，受有損害
    ，其中未能領取總幹事之薪資每月新台幣（下同）十三萬二千元共十八個月計二
    百三十七萬六千元、縣農會互助金差額八十萬元、精神之損失二百萬元，爰依國
    家賠償法第二、九、十條及民法第一百八十四條之規定，提起本訴，求為命被上
    訴人應給付上訴人五百十七萬六千元及自九十二年一月八日請求書送達翌日即同
    年月九日起至清償日止，按年息百分之五計算之利息之判決，上開請求經原審為
    上訴人全部敗訴之判決，上訴人提起上訴，並聲明：(一)原判決廢棄。(二)被上訴人
    應給付上訴人五百十七萬六千元及自民國九十二年一月九日起至清償日止按週年
    利率百分之五計算之利息。(三)第一、二審訴訟費用由被上訴人負擔。(四)上訴人願
    供擔保，請准予宣告假執行。
三、被上訴人則以：被上訴人所屬承辦人員蔡麗玲參與農會候選人資格審查會議，其
    性質為「列席指導監督」，係基於行政指導，非候選人資格審查小組成員，有關
    各候選人相關資料均由農會提供該小組成員於審查會上作為審查依據，縣市政府
    並無提供資料之義務；依農會選舉罷免辦法第四條、農會法施行細則第二十五條
    第一款規定，審定會員入會及出會為農會理事會之職權；台灣省各基層農會會員
    資格審查及認定要點第七點第一項亦規定：「農會平時應辦理會員會籍清查及異
    動登記：：」，顯見農會選舉事務之主辦機關非被上訴人；至依國家賠償法第二
    條規定是指公務員對於被害人有應執行的職務而怠於執行；即被害人對於公務員
    為特定行為，有公法上請求權存在，經請求該公務員執行而怠於執行者而言。本
    件被上訴人所屬承辦員蔡麗玲實無「怠於執行職務」情事可言，至農會選舉候選
    人資格審查主管機關聘請之人員三人，法無明文規定須有特定之對象，又九十年
    三月六日遴聘總幹事會議，雖事後證實李玉林所投之票為無效票，上訴人亦無法
    因之而證明必能因此而獲聘為總幹事，從而上訴人主張其有未能領取之薪資、互
    助金等財產損失及精神損害，難謂有據等語資為抗辯。並於本院聲明：(一)上訴駁
    回。(二)第二審訴訟費用由上訴人負擔。
四、本件上訴人主張：台南縣學甲鎮農會為辦理第十四屆理、監事候選人之資格審查
    ，組成候選人資格審查小組，於九十年一月十九日召開「學甲鎮農會第十四屆理
    、監事及出席上級農會代表候選人資格審查小組會議」，並於九十年二月二十四
    日完成理、監事之選舉，嗣由上訴人與訴外人謝中成二人競選總幹事，由該屆當
    選理事陳樹根、王致意、莊明喜、陳連發、周明鎮、謝金龍、賴榮州、楊耀乾、
    李玉林等九人共同記名投票，投票結果陳樹根、王致意、莊明喜、陳連發等四人
    投給上訴人，而其餘周明鎮等五人投給謝中成，即上訴人以一票落敗。嗣發現其
    中理事李玉林有褫奪公權之前科，當然喪失理事資格。經決議李玉林理事當選無
    效，並於九十一年九月四日由第一候補理事陳田川加入重新投票，而由上訴人當
    選總幹事等情，業據其提出農會法釋義、學甲鎮農會第十四屆理事會第二次臨時
    會議紀錄一件、學甲鎮農會第十四屆理、監事暨出席上級農會代表候選人資格審
    查小組會議紀錄二件、台南縣政府九十一年八月二日函、台南縣警察局九十年五
    月十五日函暨刑案紀錄資料檢查結果通知書各一件在卷可稽（見原審卷第十、十
    九至二五、九五至九七、二０八至二一０頁，本院卷第八七頁），並為被上訴人
    所不爭執，應堪信上訴人上開主張為真實，上訴人復主張：被上訴人為台南縣學
    甲鎮農會主管機關，而所屬之台南縣學甲鎮戶政事務所主任陳德振為審查小組成
    員，及被上訴人所派之參與審查會之指導監督人員蔡麗玲，均知悉李玉林理事有
    褫奪公權之前科紀錄，惟怠於執行職務，未將上開前科紀錄於審查小組會議中提
    出，致上訴人無法提前當選總幹事依法就職，受有損害等情，則為被上訴人所否
    認，並以前情置辯。則本件所應審究者為：被上訴人所屬公務員有無怠於執行職
    務之情事？與上訴人所受之損害有無因果關係？上訴人請求侵權行為損害賠償是
    否有據？
五、按農會法第三條規定農會之主管機關在縣（市）為縣（市）政府，而依農會選舉
    罷免辦法第四條規定：農會之選舉、罷免事務，由各該農會辦理，並由各級主管
    機關指導之。又同法第十五條規定：農會選舉候選人之資格審查小組由農會理事
    長、常務監事、總幹事、上級農會指派之代表一人、主管機關聘請之人員三人等
    共七人所組成，由農會理事長召集之，主管機關應派員指導監督。本件於九十年
    一月十九日、九十年五月二十三日舉行之理事候選人資格審查會，由被上訴人指
    派所屬公務員蔡麗玲出席為指導員，另聘請台南縣政府戶政事務所主任陳德振為
    審查委員，此有上開審查會議紀錄及台南縣政府九十年一月二日聘請函一件附卷
    可佐（見本院卷第八三頁），惟九十年一月十九日之審查會當天因尚無各候選人
    前科之函覆資料，故於會議中附帶決議：「尚未復權的人員喪失資格」，為兩造
    所不爭執，至被上訴人所屬公務員蔡麗玲固於九十年五月二十三日舉行之理事候
    選人資格審查會前已向台南縣警察局函查得知李玉林之前科資料，惟其已於函文
    中簽具「本案所查詢資料，擬俟現場會勘後，再一併辦理」等語，且該項所簽意
    見，亦層層轉由蔡麗玲之長官核可，是上訴人主張所屬公務員蔡麗玲對李玉林之
    前科資料有故意或過失不於審查會提出之情事，已非無疑。
六、次依農會選舉罷免辦法第四條規定農會之選舉、罷免事務，由各該農會辦理，已
    如前述，另農會會員入會及出會之審定為農會理事會之職權，農會法施行細則第
    二十五條第一款亦有明文，益徵農會選舉事務之主辦機關及農會會員資格審查機
    關，均屬農會而非被上訴人。又本件訴外人李玉林因遭褫奪公權自然喪失農會會
    員資格，復未重行申請入會，亦當然無理事之候選資格，雖九十年五月二十三日
    資格審查會議目的乃審查李玉林農會會員或理事候選人是否符合資格，並有被上
    訴人指派所屬公務員蔡麗玲參加，惟揆諸上開農會選舉罷免辦法及農會法施行細
    則之規定，其主管機關為學甲鎮農會，而非被上訴人。且審查小組委員由農會總
    幹事、理事長、常務監事、縣政府所聘當地公正人士及上級農會代表所組成，被
    上訴人所指派人員出席指導，系爭理事會候選人資格審查小組會議紀錄「出席委
    員欄列有：沈世雄、莊懷勇、陳博文、劉德振、楊耀乾、李文良及謝中成等七人
    ，指導員欄下列有：台南縣府蔡課員麗玲一人」等情，有上開會議記錄一件可資
    佐憑。被上訴人既非農會選舉之主管機關，亦非法定會員及理事資格審查人員，
    其所屬公務員蔡麗玲僅出席指導，並未參與審查，應可認定，至陳德振屬依法應
    由主管機關聘請參加審查之人員，而非本於係被上訴人所屬之公務員參與其事等
    情，核與證人陳德振於本院證稱：「九十年一月十九日審查會我們是縣政府以公
    文聘請我們去擔任審查小組，不是指派。公文內容是說明我們是公正人士，與我
    們的身分、職務無關。我當時是在學甲鎮戶政事務所擔任主任。事前也沒有要求
    我們準備資料，那些人要參加候選我們事先不知道。當天農會就提出候選人的登
    記表，資格證明文件都已經過農會審查符合並蓋章後才交給我們書面審查核對：
    ：。」等語相符（見本院卷第六九頁筆錄），自難因其具有台南縣政府戶政事務
    所主任之身分，而認其參與該審查會即係執行其職務，是上訴人以其等怠於審查
    會時提出李玉林之前科，主張有怠於執行職務之情事，即有可議。
七、復按「公務員違背對第三人應執行之職務，而構成違法性者，須該應執行之職務
    義務係為第三人之利益而存在﹔亦即該職務作為之目的應在保護或增進該第三人
    之利益。如職務義務僅在維持機關內部秩序或保護社會公益為目的者，縱其職務
    義務之違背，多少亦造成第三人之不利，仍非所謂違背對於第三人應執行之職務
    。查被上訴人對於高雄縣總工會依法縱有監督之職責，但此監督職務之執行，其
    目的乃在確保工會組織與制度之健全，而非在保護工會會員之間或會員與工會之
    間，私行為之財產利益。故高雄縣總工會會員之上訴人，因該工會之倒閉而受損
    害，揆諸前揭說明，亦不能主張係被上訴人監督不周，違背對上訴人所應執行之
    職務，而請求國家賠償」（最高法院八十四年度台上字第二五四五號判決可資參
    照）。依上，縱認被上訴人所屬公務員蔡麗玲及劉德振對理事資格之認定有未提
    出前科資料之故意或過失情事，惟被上訴人對農會依法固有監督之權責，但此監
    督職務之執行，其目的乃在確保農會組織與制度之健全，在農會選舉事務方面應
    係在監督其是否依法定之程序舉辦，而非在保護農會會員或相關人員間如聘任等
    之私行為權益，是上訴人主張其因被上訴人所指派或聘請之人員怠於執行職務，
    未將李玉林之前科紀錄於審查小組會議中提出，致上訴人無法提前當選總幹事依
    法就職，受有損害云云，顯屬無據。
八、又所謂相當因果關係，係指依經驗法則，綜合行為當時所存在之一切事實，為客
    觀之事後審查，認為在一般情形下，有此環境、有此行為之同一條件，均可發生
    同一之結果者，則該條件即為發生結果之相當因果關係。反之，若在一般情形下
    ，有此同一條件存在，而依客觀之審查，認為不必皆發生此結果者，則該條件與
    結果不相當，最高法院七十六年度台上字第一九二號判例已揭其義，查證人陳田
    川於原審固證稱：「（是否為學甲鎮農會的理事？）是的。（是否因為李玉林的
    資格不合才遞補？）是的。（九十年三月六日農會選舉是否投票給上訴人？）是
    的，如果我早日就可以遞補的話，我也會投票給上訴人。」等語（見原審卷第四
    九至五十頁筆錄）。惟證人謝中成則於原審證稱：「陳田川之前也答應要選給我
    ，即使李玉林沒有資格投票（由陳田川遞補），也不見得上訴人會當選」等語（
    見原審卷第一九二頁筆錄）。依首揭判例意旨，被上訴人所屬公務員蔡麗玲未將
    李玉林褫奪公權一節於審查會中提出，亦與上訴人之未當選農會總幹事間欠缺相
    當因果關係，上訴人依國家賠償法第二條第二項規定提出請求，尚屬無據。
九、末按「公務員執行職務，故意或過失侵害上訴人之權利，在民法第一百八十六條
    既無命公務機關連帶負損害賠償責任之規定。而公務員與行政機關間，又非僱傭
    關係，亦無民法第一百八十八條規定之適用。再公務員與行政機關之關係，亦不
    同於法人與其董事或職員間之關係，尤無適用民法第二十八條規定之餘地。」（
    最高法院七十一年度台上字第四七六號判決可資參照），按本件上訴人係主張被
    上訴人所屬公務員有怠於執行職務之情事，被上訴人自非侵權行為人，自無民法
    第一百八十四條之適用，是上訴人依民法第一百八十四條侵權行為損害賠償之規
    定為請求，亦屬無據。
十、綜上所述，被上訴人所辯，應屬可採，上訴人依據國家賠償法及民法侵權行為等
    規定，訴請被上訴人給付五百十七萬六千元及自請求書送達翌日即九十二年一月
    九日起至清償日止按週年利率百分之五計算之利息，即無理由，應予駁回。又本
    件上訴人之訴既經駁回，其假執行聲請即失所依據，亦應併予駁回。是則原審為
    上訴人敗訴之判決，及駁回其假執行之聲請，於法並無不合。上訴意旨指摘原判
    決不當，求予廢棄改判，為無理由，應予駁回。
十一、本件事證已臻明確，兩造其餘攻擊防禦方法與本件判決結果無涉，爰不一一論
      述，併此敘明。
十二、據上論結，本件上訴為無理由，依民事訴訟法第四百四十九條第一項、第七十
      八條，判決如主文。
中　　　華　　　民　　　國　　九十三　　年　　　九　　　月　　　十四　　日
　　　　　　　　　　　　　　　　　　臺灣高等法院臺南分院民事第二庭
~B1審判長法官　吳　　志　　誠
~B2　　　法官　李　　素　　靖
~B3　　　法官　周　　素　　秋
右為正本係照原本作成。
如對本判決上訴，須於判決送達後二十日內向本院提出上訴狀；未表明上訴理由者，
應於上訴後二十日內向本院提出理由書。
中　　　華　　　民　　　國　　九十三　　年　　　九　　　月　　　十五　　日
~B法院書記官　劉　　清　　洪
